【裁判字號】    94,訴,2702
【裁判日期】    950227
【裁判案由】    確認買賣關係不存在等
【裁判全文】
臺灣高雄地方法院民事判決              94年度訴字第2702號
原      告  台新國際商業銀行股份有限公司
法定代理人  己○○
訴訟代理人  甲○○
被      告  丙○○
訴訟代理人  賴玉山律師
            楊瀚濤律師
            邱佩芳律師
被      告  丁○○
上列當事人間確認買賣關係不存在等事件，本院於民國95年2 月
20 日 言詞辯論終結，判決如下：
  主  文
原告之訴駁回。
訴訟費用原告負擔。
  事  實 及 理  由
一、按因合併而消滅之公司，其權利義務，應由合併後存續或另
    立之公司承受，公司法第319 條準用同法第75條定有明文。
    本件借款之債權人原為大安商業銀行股份有限公司（下稱大
    安商業銀行），嗣於民國90年12月31日經財政部核准，由大
    安商業銀行與台新國際商業銀行股份有限公司（下稱台新國
    際商業銀行）合併，大安商業銀行為消滅銀行，台新國際商
    業銀行為存續銀行，有財政部90年12月31日台財融（2）字
    第0900015135號函附卷可稽，其法人之同一性不變，是原告
    主張其為債權人，而提起本件訴訟，當事人自為適格，合先
    敘明。
二、原告主張：訴外人陳嘉銘於86年9 月23日偕同被告丁○○向
    原告借款新台幣（下同）320 萬元，並提供其所有坐落台南
    縣新營市○○段906 ─32地號土地，及其上建號13266 、
    13268 、13347 號建物（下稱系爭建物）為擔保，惟陳嘉銘
    自87年10月間起即繳息不正常，且自89年12月5 日起未再依
    約繳付本息，嗣經原告聲請執行上開擔保之不動產後，陳嘉
    銘尚有1,877,52 4元本金及自91年7 月27日起之利息、違約
    金未清償。而被告丁○○既係連帶保證人，自應對前開借款
    負連帶清償之責，詎被告丁○○為免其名下財產遭原告追索
    ，竟於89年10月25日與被告丙○○通謀，就原為被告丁○○
    所有坐落高雄市○○區○○段二小段775 地號、所有權1 萬
    分之107 、及其上建號5312、門牌號碼高雄市○○區○○路
    10號9 樓建物（下稱系爭不動產）訂立虛偽之買賣契約，將
    該不動產出售予被告丙○○，被告丁○○並於89年12月8日
    以買賣為原因，將系爭不動產移轉登記予被告丙○○所有，
    被告就系爭不動產所為之買賣及物權移轉行為均屬通謀虛偽
    意思表示，應屬無效。且被告丁○○本應塗銷上開所有權之
    移轉登記，然被告丁○○卻無故不行使其權利，致原告對被
    告丁○○之債權，在系爭不動產回復為被告丁○○名義之前
    ，無從經由對該不動產聲請強制執行而獲償，是原告自有訴
    請確認被告間就系爭不動產買賣關係不存在，並代位被告丁○○請求被告丙○○塗銷所有權移轉登記之法律上利益，爰
    依民法第242 條、第113 條提起本件訴訟等語。並聲明：(1)
    確認被告丁○○與被告丙○○間就坐落高雄市○○區○○段
    2 小段775 地號、所有權1 萬分之107 、及其上建物建號53
    12號、門牌號碼高雄市○○區○○路10號9 樓之買賣關係不
    存在；(2)被告丙○○應就前項不動產於89年12月8 日以買賣
    為原因向鹽埕地政事務所辦理之所有權移轉登記予以塗銷。
三、被告則均以被告間乃姐弟關係，因被告丁○○早年失婚，獨
    力扶養子女，經濟狀況欠佳，自86年間起即陸續向被告丙○○借貸，每次1 至3 萬元不等，迄89年間計積欠被告丙○○
    約65萬元款項，又因同年間被告丁○○就系爭不動產於訴外
    人高雄市第一信用合作社之抵押貸款，因不克繳納而屢遭債
    權人查封，嗣因被告丁○○已無力負擔房貸，為免房貸壓力
    及清償長年積欠被告丙○○之欠款，雙方遂合意將系爭不動
    產以330 萬元之價格出售予被告丙○○，並約定其中65萬元
    自被告丁○○之欠款抵扣，另被告丁○○之抵押貸款由被告
    丙○○負責清償以抵銷買賣價金，餘款50萬元則以現金支付
    ，議定後即委任被告丙○○所找之代書戊○○等辦理系爭不
    動產移轉登記，及被告丙○○向台灣銀行貸款以清償被告丁○○前向高雄市第一信用合作社之借款，並於90年1 月8日
    轉帳予被告丁○○以支付前開價款之餘額，有關本件買賣之
    代書費、契稅及土地增值稅等費用均由被告丙○○支付，故
    被告間就系爭不動產之買賣及所有權之移轉行為均屬真實，
    並非通謀虛偽之意思表示等語，資為抗辯。並聲明：駁回原
    告之訴。
四、原告主張被告丁○○為訴外人陳嘉銘於86年9 月23日，向原
    告借貸320 萬元之連帶保證人，嗣因陳嘉銘未依約繳付本息
    ，經原告聲請執行擔保物後，陳嘉銘尚欠1, 877,52 4 元本
    金及自91年7 月27日起之利息、違約金未清償，及被告丁○○於89年12月8 日以買賣為原因，將系爭不動產移轉登記予
    被告丙○○所有等事實，業據其提出借據、本院88年度票字
    第2492號本票裁定及90年度執字第14040 號分配表及系爭不
    動產登記謄本為證，復為被告所不爭執，是認原告此部分之
    主張堪信為真實。原告固又主張被告就系爭不動產之買賣契
    約，及所有權移轉登記行為均係出於通謀之虛偽意思表示等
    語，惟為被告所否認，並以前揭情詞置辯，則本件應審究者
    ，厥為被告間是否基於通謀虛偽之意思表示，而為系爭不動
    產之買賣及所有權之移轉登記？茲分述如下：
(一)按確認法律關係之訴，非原告有即受確認判決之法律上利益
    者，不得提起之，民事訴訟法第247 條第1 項定有明文。又
    所謂「即受確認判決之法律上利益」，係指法律關係之存否
    不明確，致原告在私法上之地位有受侵害之危險，而此危險
    得以對於被告之確認判決除去者而言。本件原告於提起訴訟
    前，已對被告丁○○取得前述債務之本票裁定，原得持為執
    行名義，對原為被告丁○○所有之前開不動產聲請強制執行
    ，然被告丁○○嗣以買賣為原因，將系爭不動產所有權移轉
    登記為被告丙○○所有，致原告無從以該不動產作為執行標
    的物，使債權獲得清償，其私法上財產狀態即有不安之狀態
    。且原告主張被告就系爭不動產所訂買賣契約及所有權移轉
    行為，係通謀虛偽意思表示，應屬無效一節，既為被告所否
    認，則兩造就被告間之買賣與物權行為之真實性，顯然有所
    爭執，是系爭不動產所有權已否發生變動？抑或仍為被告丁○○所有？尚非明確，如不由法院以判決確定兩造間此項私
    法上之爭執，則原告得否對系爭不動產聲請法院強制執行之
    私法上地位將有受侵害之危險，是揆諸前開判例意旨，
    本件原告自有確認法律上利益，合先敘明。
(二)次按當事人主張有利於己之事實，就其事實有舉證之責任，
    民事訴訟法第277 條定有明文。又第三人主張表意人與相對
    人通謀而為虛偽意思表示者，該第三人應負舉證之責，最高
    法院48年臺上字第29號判例意旨可資參照。準此，原告應就
    其主張被告就系爭不動產所為前述債權與物權行為乃出於通
    謀虛偽意思表示一事，負舉證責任。惟查，被告2 人乃姐弟
    關係，因被告丁○○經濟困頓，自86年間起，即屢向被告丙○○告貸以解房貸及他人借款之壓力，迄89年間因被告丁○○已無力負擔，屢遭銀行查封系爭不動產，感念被告丙○○
    手足情份，無息出借金錢共計65萬元以救燃眉，且適逢房價
    低落，乃商得被告丙○○同意，以330 萬元之價格出售予被
    告丙○○以求償債。雙方遂約定價金除抵扣欠款65萬元外，
    並委由代書戊○○、乙○○代辦所有權移轉及轉貸手續，費
    用均由被告丙○○支應，及被告丙○○以系爭不動產自台灣
    銀行轉貸之300 萬元代償被告丁○○原積欠高雄市第一信用
    合作社2,133, 501元之房貸後，再轉匯50萬元至被告丁○○
    郵局帳戶內以支付價金之餘額等情，除據被告陳明在卷外，
    且經證人即代書戊○○、乙○○結證屬實，復有被告丙○○
    提出之系爭不動產89年間3 次查封及塗銷查封紀錄異動索引
    、所有權移轉登記申請書、登記謄本、臺灣銀行被告丙○○
    於89年12月14日貸得共計300 萬元之小額貸款還款便查卡2
    紙、90年1 月8 日轉帳50萬元之臺灣銀行被告丙○○帳號00
    000000000 ─6 綜合存款存摺、被告丁○○郵局帳號006322
    號90年1 月8 日匯入50萬元之存提詳價表、代書戊○○出具
    之代辦費、代墊費收費明細表，及臺灣銀行三多分行95年1
    月23日回覆本院之三多營字第0950 0002751號函附被告丙○○300 萬元20年期借據、放匯款明細、自89年12月14 日 起
    迄94年12月14日止繳納本息明細查詢單、代償被告丁○○
    2,133,461 元，及50萬元匯入被告丁○○上開郵局帳號之庫
    款轉移用紙等書證為憑，並互核一致，足見被告間就系爭不
    動產確有買賣之真意，且被告丙○○亦支付相當之對價後，
    始取得該不動產之所有權登記甚明。
(三)至被告丙○○就抵扣之65萬元欠款固未能證明交付之事實，
    惟被告2 人就前開借款之起迄、原因、每次借款額度、交付
    之方式及未收取利息等節均陳述一致，且係於3 年間多次借
    貸1 至3 萬元不等之總計，並非一次借得，則被告基於手足
    之情，以現金交付，而未於每次借貸時簽立借據等書面資料
    ，及被告丙○○未收取利息之事實，亦屬人情之常，而符合
    一般人之經驗法則。況系爭不動產於移轉所有權登記予被告
    丙○○後，迄94年度之稅金均由住於外縣市之被告丙○○繳
    納乙情，亦有高雄市稅捐稽徵處鼓山分處95年1 月18日，高
    市稽鼓地字第0953501184號函附90至94年度地價稅、房屋稅
    徵銷查詢單、房屋稅課稅明細表附卷可參，益證被告前開辯
    解尚非無據，堪信為真實。又如原告所述為真，被告間僅係
    為避免系爭不動產遭原告聲請強制執行，始就該不動產佯為
    訂定買賣契約及辦理所有權移轉登記，衡情被告丙○○何須
    為履行買受人之交付價金義務而向銀行申貸，及自行繳納房
    屋地價稅，致增加自身房貸利息及稅金之負擔之理？再者，
    原告亦未就被告間有何通謀虛偽之有利於己之事實為舉證，
    是原告指稱被告間就系爭不動產所為上開債權及物權行為皆
    非真實，稽諸以上事證，尚難遽信。
五、綜上所述，原告既未能舉證證明被告就系爭不動產所為之買
    賣債權行為及所有權移轉登記之物權行為，係出於通謀虛偽
    意思表示，揆諸前引最高法院48年臺上字第29號判例意旨，
    自須承受無法盡舉證之不利益，則原告提起本件訴訟，請求
    確認被告間就系爭不動產買賣關係不存在，及被告丙○○應
    將該不動產之所有權移轉登記塗銷，均無理由，應予駁回。
六、本件事證已臻明確，兩造其餘攻擊防禦方法與舉證，核與判
    決結果無影響，爰不一一論駁，附此敘明。
七、據上論結，原告之訴為無理由，依民事訴訟法第78條，判決
    如主文。
中    華    民    國    95    年    2     月    27    日
                  民事第二庭  法  官  柯彩燕
正本係照原本作成。
如不服本判決，應於收受送達後20日內向本院提出上訴書狀（須
附繕本）。
中    華    民    國    95    年    2     月    27    日
                              書記官  王紀芸


司法院資訊處製作；財團法人民間司法改革基金會備份。
